【裁判字號】    98,上易,463
【裁判日期】    990511
【裁判案由】    分配表異議之訴
【裁判全文】
臺灣高等法院民事判決                 98年度上易字第463號
上  訴  人  乙○○
訴訟代理人  葉忠雄律師
上  訴  人  甲○○
被  上訴人  丙○○
訴訟代理人  周褔珊律師
            賴玉梅律師
            王嘉斌律師
上列當事人間分配表異議之訴事件，乙○○對於民國98年3月31
日臺灣板橋地方法院第一審判決（98年度訴字第67號）提起上訴
，本院於99年4月27日言詞辯論終結，判決如下：
    主  文
上訴駁回。
第二審訴訟費用由上訴人負擔。
原判決主文第一項「確認被告乙○○對於被告甲○○之不當得利
債權壹佰壹拾萬仟捌佰捌拾肆元不存在部分」部分，應更正
為「確認被告乙○○對於被告甲○○之不當得利債權壹佰壹拾
萬仟捌佰捌拾肆元部分不存在」。
    事實及理由
壹、程序方面
一、上訴人甲○○（下與上訴人乙○○合稱上訴人，單指其中一
    人時，則逕稱其姓名）經合法通知，未於言詞辯論期日到場
    ，核無民事訴訟法第386條各款所列情形，爰依被上訴人聲
    請，由其一造辯論而為判決。
二、按訴訟標的對於共同訴訟之各人必須合一確定者，共同訴訟
    人中一人之行為有利益於共同訴訟人者，其效力及於全體，
    此觀諸民事訴訟法第56條第1項第1款規定自明。而所謂共同
    訴訟人中一人之行為，有利益於共同訴訟人或不利益於共同
    訴訟人，係指於行為當時就形式上觀之，有利或不利於共同
    訴訟人而言。非指經法院審理結果有利者其效力及於共同訴
    訟人，不利者其效力不及於共同訴訟人而言。故共同訴訟人
    中之一人，對於下級法院之判決聲明不服提起上訴，在上訴
    審法院未就其內容為審判之前，難謂其提起上訴之行為對於
    他共同訴訟人不利，其效力應及於共同訴訟人全體，即應視
    其上訴為共同訴訟人全體所為（最高法院52年臺上字第1930
    號判例參照）。
三、查乙○○不服原審判決提起上訴，揆諸上開規定說明，其效
    力應及於甲○○，即應視乙○○之上訴為上訴人全體所為，
    合先敘明。
貳、實體方面
一、被上訴人起訴主張：伊與甲○○間清償債務強制執行事件（
    下稱系爭執行事件），經臺灣板橋地方法院（下稱板橋地院
    ）民事執行處（下稱執行法院）於民國97年9月19日函送分
    配表（下稱系爭分配表），並定於97年10月6日實行分配。
    然系爭分配表經伊於97年10月2日聲明異議（下稱系爭聲明
    異議），及財政部臺灣省北區國稅局三重稽徵所（下稱三重
    稽徵所）函請更正稅款（下稱系爭更正函）後，執行法院於
    97 年10月21日另函送更正稅款後之分配表（下稱系爭更正
    分配表），並函請乙○○就系爭聲明異議部分表示意見。茲
    因乙○○就系爭聲明異議部分為反對陳述（下稱系爭反對陳
    述），伊乃於收受執行法院通知系爭反對陳述後，提起分配
    表異議之訴。又乙○○聲明參與分配，固據其提出95年11月
    16 日之臺北縣中和市調解委員會（下稱中和市調委會）95
    年民調字第765號調解書（下稱系爭調解書）為執行名義。
    惟甲○○與乙○○係為母女關係，而甲○○曾於79年、80年
    間陸續向伊借款未清償，經伊對甲○○、乙○○提起返還借
    款及撤銷詐害債權行為等訴訟後，業經板橋地院92年度重訴
    字第85號判決（下稱92重訴85判決）、本院92年度上字第91
    1號判決（下稱92上911判決）、最高法院94年度臺上字第13
    62號判決（下稱94臺上1362判決）、本院94年度上更(一)字第
    95號判決（下稱94上更(一)95判決）、最高法院95年度臺上字
    第2479號判決（下稱95臺上2479判決）為伊勝訴之判決確定
    （下合稱系爭確定判決，即被上訴人於系爭執行事件提出之
    執行名義）。系爭確定判決理由指明，乙○○係65年9月20
    日生，於91年間甫自研究所畢業，並無資力，故門牌號碼臺
    北縣永和市○○路2巷29弄2號房屋及坐落基地（下稱系爭房
    地），顯係由甲○○出資購買而指名登記於乙○○名義，屬
    詐害伊之不法行為，應予撤銷。又上訴人為求脫產，甲○○
    將其經營之富通電信工程有限公司（下稱富通公司）名義房
    地移轉登記予乙○○。甲○○將系爭房地指名登記予乙○○
    名義一事，因涉及明知不實事項而使公務員登載於職務上所
    掌之公文書罪，並經板橋地院93年度訴字第2191號判決、本
    院95年度上訴字第418號判決判刑確定在案（下分別稱93訴
    2191判決、95上訴418判決，合則稱刑事案件）。況系爭765
    號調解書係於95年11月16日作成，倘乙○○對甲○○確有債
    權，為何遲至96年6月11日始在系爭強制執行程序聲明參與
    分配？綜此足見，系爭調解書顯為阻擾伊追償債權所為之通
    謀虛偽意思表示，應屬無效。再者，縱認系爭調解書非通謀
    虛偽意思表示，然甲○○將系爭房地無償提供予乙○○居住
    使用，苟無條件同意償還乙○○所付銀行貸款，即對乙○○
    負擔新臺幣（下同）113萬3884元債務，此顯詐害於伊之行
    為，依民法第244第1項規定，伊得請求法院撤銷之。為此，
    提起先位之訴，聲明為：(一)確認乙○○對甲○○之不當得利
    債權113萬3884元不存在。(二)系爭更正分配表上所載分配予
    乙○○之表1次序7執行費8391元、次序13普通債權19萬0375
    元；表2次序3執行費680元、次序6普通債權2萬3949元均應
    剔除，不得列入分配。另提起備位之訴，聲明則：(一)甲○○
    於95年11月16日同意對乙○○負擔113萬3884元債務之意思
    表示應予撤銷。(二)系爭更正分配表上所載分配予乙○○之表
    1次序7執行費8391元、次序13普通債權19萬0375元；表2次
    序3執行費680元、次序6普通債權2萬3949元均應剔除，不得
    列入分配。
二、上訴人則以：被上訴人提起本件分配表異議之訴，已逾法定
    期間，並不合法。又系爭房地大部分價款來源，係向永豐商
    業銀行股份有限公司（原名為建華商業銀行股份有限公司，
    下通稱永豐銀行）抵押借得，而從任職永豐銀行之乙○○薪
    資帳戶每月扣款攤還本息，乙○○對於甲○○之債權並非虛
    偽不實，被上訴人之訴顯無理由等語，資為抗辯，並聲明：
    上訴人於原審之訴駁回。
三、本件經原審判決確認乙○○對於甲○○之不當得利債權113
    萬3884元不存在。系爭更正分配表將乙○○之債權如表1次
    序7執行費8391元、次序13普通債權19萬0375元；表2次序3
    執行費680元、次序6普通債權2萬3949元等列入分配部分，
    應予剔除。上訴人不服原審判決提起上訴，聲明為：(一)原判
    決廢棄。(二)被上訴人在第一審之訴駁回。被上訴人則聲明：
    上訴駁回。
四、乙○○與被上訴人不爭執之事實（見本院99年1月18日準備
    程序筆錄，並依判決格式修正或刪減文句，或依爭點論述順
    序整理內容）
（一）系爭房地經系爭執行事件於97年6月9日進行第一次拍賣程
      序，以605萬元拍定，執行法院於97年10月連同甲○○之
      出資額49萬元，合計為654萬元，先後製作系爭分配表及
      系爭更正分配表。系爭分配表定於97年10月6日實行分配
      ，然系爭分配表經被上訴人於同月2日為系爭聲明異議，
      及三重稽徵所之系爭更正函請更正稅款後，執行法院復於
      97 年10月21日另製作系爭更正分配表，並通知乙○○就
      系爭聲明異議部分表示意見，嗣因乙○○為系爭反對陳述
      ，被上訴人於收受執行法院通知系爭反對陳述後，提起本
      件訴訟。
（二）甲○○與乙○○於95年11月16日，向中和市調委會聲請調
      解，同意就本院94年度上更(一)字第95號判決：乙○○應將
      系爭房地所有權移轉登記予甲○○。因乙○○自91年3月
      25日起至95年10月31日，由永豐銀行貸款所繳納本金81萬
      5697元正，利息31萬8187元正，由甲○○返還，致生糾紛
      ，其等達成調解：「對造人（即甲○○）願給付新臺幣
      113萬3884元正予聲請人（即乙○○），作為本案之和解
      金。」乙○○嗣於96年6月11日持系爭調解書為執行名義
      ，聲明對於甲○○之財產參與分配。
（三）系爭確定判決主文載明：甲○○應給付被上訴人1034萬
      1880 元，及自80年4月18日起至清償日止，按年息5％計
      算之利息；乙○○應將系爭房地所有權移轉登記予甲○○
      。系爭確定判決業於95年11月9日確定。
（四）甲○○與乙○○因涉及明知不實事項而使公務員登載於職
      務上所掌之公文書罪，經刑事案件判刑確定在案。
（五）上揭事實，並有兩造不爭執其形式真正（見本院同上筆錄
      ）之系爭分配表、系爭聲明異議狀、系爭更正分配表、系
      爭執行事件執行命令、系爭調解書、板橋地院92重訴85
      判決、本院92上911判決、最高法院94臺上1362判決、本
      院94上更(一)95判決、最高法院95臺上2479判決、板橋地院
      93訴2191判決、本院95上訴418判決、免稅證明書、聲明
      參與分配狀（以上均影本）附卷可稽（分別見原審卷第10
      頁至第63頁），並經調閱系爭確定判決審理全卷、系爭執
      行事件全卷核對無誤，自堪信為真實。
五、經本院於99年1月18日與乙○○、被上訴人整理並協議簡化
    之爭點為（見本院上開筆錄，並依本院論述之先後與妥適，
    而調整其順序、內容）
（一）被上訴人提起本件訴訟是否合法？
  １、系爭更正分配表有無強制執行法第40條之1規定之適用？
  ２、被上訴人提起本件訴訟，是否符合強制執行法第41條第1
      項本文規定？
  ３、倘被上訴人不得提起分配表異議之訴，是否合併提起其餘
      之訴為不合法？
（二）乙○○是否對甲○○有不當得利債權113萬3884元？
  １、關於系爭房地之價金給付，是否受系爭確定判決理由之拘
      束？其時間點為92年12月23日或95年1月10日？
  ２、系爭房地之銀行貸款，是否係乙○○所支付？
  ３、系爭調解書是否因通謀虛偽意思表示而無效？
  ４、系爭調解書達成之合意，是否係詐害被上訴人之行為，而
      得撤銷之？
六、茲就爭點分別論述如下
（一）被上訴人提起本件訴訟應屬合法。
  １、系爭更正分配表並無強制執行法第40條之1規定之適用。
    按債權人或債務人對於分配表所載各債權人之債權或分配
      金額有不同意者，應於分配期日一日前，向執行法院提出
      書狀，聲明異議。執行法院對於前條之異議認為正當，而
      到場之債務人及有利害關係之他債權人不為反對之陳述或
      同意者，應即更正分配表而為分配。強制執行法第39條第
      1項、第40條第1項分別定有明文。據此而論，執行法院依
      強制執行法第40條第1項規定更正分配表而為分配者，必
      債權人或債務人對於分配表所載各債權人之債權或分配金
      額有不同意，而提出書狀聲明異議之情形，合先指明。
    經查，系爭房地經系爭執行事件於97年6月9日進行第一次
      拍賣程序，以605萬元拍定，執行法院於97年10月連同甲
      ○○之出資額49萬元，合計為654萬元，先後製作系爭分
      配表及系爭更正分配表。系爭分配表定於97年10月6日實
      行分配，然系爭分配表經被上訴人於同月2日為系爭聲明
      異議，及三重稽徵所之系爭更正函請更正稅款後，執行法
      院復於97年10月21日另製作系爭更正分配表等節，為乙○
      ○與被上訴人所不爭執（見上四之（一）所示），並經調
      閱系爭執行事件卷宗核對無誤，自堪認為實在。
    次查，系爭更正分配表係依三重稽徵所之系爭更正函，將
      三重稽徵所原陳報之稅款債權46萬2466元，更正減為26萬
      9431元；因三重稽徵所應受分配之稅款金額減少，其他執
      行債權人得受分配之金額即按比例增加；系爭更正分配表
      對於其他執行債權人之債權原本均未變動，亦即系爭更正
      分配表與系爭分配表之債權種類、債權人姓名、債權原本
      各欄位，除三重稽徵所之稅款債權減少19萬3035元（計算
      式：000000-000000=193035）外，均未變更等節，亦經本
      院調閱系爭執行事件卷宗核對無訛。職是，系爭更正分配
      表非依系爭聲明異議而更正，而係依三重稽徵所之系爭更
      正函而更正。且三重稽徵所之系爭更正函非屬強制執行法
      第39條第1項所示之聲明異議，故系爭更正表非執行法院
      因系爭執行事件之債權人或債務人之聲明異議，而依強制
      執行法第40條第1項規定所為之更正分配表，堪予認定。
      要之，系爭更正分配表乃執行法院依職權將系爭分配表作
      廢，逕行製作之分配表，至為明悉。
    復按，依強制執行法第40條第1項更正之分配表，應送達
      於未到場之債務人及有利害關係之他債權人。前項債務人
      及債權人於受送達後三日內不為反對之陳述者，視為同意
      依更正分配表實行分配。其有為反對陳述者，應通知聲明
      異議人。此觀諸強制執行法第40條之1規定即明。承上
      所述，系爭更正分配表既非屬執行法院依強制執行法第40
      條第1項規定製作之更正分配表，即無強制執行法第40條
      之1規定之適用，至為明確。申言之，系爭更正分配表要
      無「債務人及債權人於受送達後三日內不為反對之陳述者
      ，視為同意依更正分配表實行分配」之法律效果。準此，
      上訴人辯稱：被上訴人收受系爭更正分配表後，未於3日
      內為反對陳述，其提起本件分配表異議之訴，即屬不合法
      云云，洵非可採。
  ２、被上訴人提起本件訴訟，應類推適用強制執行法第41條第
      1項本文規定，而認為合法。
    按異議未終結者，為異議之債權人或債務人，得向執行法
      院對為反對陳述之債權人或債務人提起分配表異議之訴。
      聲明異議人未於分配期日起十日內向執行法院為前二項起
      訴之證明者，視為撤回其異議之聲明；經證明者，該債權
      應受分配之金額，應行提存。前項期間，於第40條之1有
      反對陳述之情形，自聲明異議人受通知之日起算。強制執
      行法第41條第1項本文、第3項、第4項分別定有明文。又
      強制執行程序中，債權人或債務人對於分配表聲明異議，
      其他債權人或債務人於分配期日未到場，執行法院未依聲
      明異議更正分配表，而將聲明異議狀送達其他債權人及債
      務人，其他債權人或債務人就聲明異議為反對陳述者，聲
      明異議人對反對陳述之其他債權人或債務人提起分配表異
      議之訴，應類推適用強制執行法第41條第4項規定，亦即
      聲明異議人對其他債權人或債務人提起異議之訴之十日期
      間，應自受執行法院通知有反對陳述之日起算，而非自分
      配期日起算（最高法院87年度臺上字第2819號、88年度臺
      抗字第191號裁判意旨參照）。
    復按，因強制執行所得之金額，如有多數債權人參與分配
      時，執行法院應作成分配表，並指定分配期日，於分配期
      日五日前以繕本交付債務人及各債權人，並置於民事執行
      處，任其閱覽。強制執行法第31條定有明文。據此，執行
      法院作成分配表後，應指定分配期日，使各債權人、債務
      人對該分配表是否異議，以實行分配程序，此與強制執行
      法第40條第1項之更正分配表程序，迥不相同。
    卷查，執行法院先後製作系爭分配表及系爭更正分配表；
      系爭分配表定於97年10月6日實行分配，被上訴人於同月2
      日對系爭分配表為系爭聲明異議；執行法院於97年10月21
      日，另依三重稽徵所之系爭更正函製作系爭更正分配表，
      並通知乙○○就系爭聲明異議部分表示意見，嗣因乙○○
      為系爭反對陳述，被上訴人於收受執行法院通知系爭反對
      陳述後，提起本件訴訟等節，為乙○○與被上訴人所無異
      詞（見上四之（一）所述），並經調閱系爭執行事件卷宗
      核對無誤，自堪認為實在。
    次查，承上１之所示，系爭更正分配表乃執行法院依職
      權將系爭分配表作廢，逕行製作之分配表。是揆諸上之
      規定及說明所示，執行法院於作成系爭更正分配表後，應
      另行指定分配期日，方屬正確。蓋執行法院於作成系爭分
      配表後，雖定於97年10月6日實行分配，惟系爭分配表既
      經作廢，自不能以97年10月6日之分配期日為系爭更正分
      配表之分配期日。乃執行法院未於作成系爭更正分配表後
      ，另行指定分配期日，而以函件通知方式，促各債權人、
      債務人表示意見，其所為之執行程序尚有瑕疵。
    惟查，被上訴人於97年10月2日所為之系爭聲明異議，乃
      針對乙○○執系爭調解書為執行名義受分配之不當得利債
      權部分而為，而系爭更正分配表仍將乙○○之系爭調解書
      債權列入分配，乙○○復具狀對系爭聲明異議為系爭反對
      陳述，堪認被上訴人之系爭聲明異議並未終結，應屬明悉
      。
    再查，執行法院依被上訴人之系爭聲明異議，函知乙○○
      於文到後10日內具狀表示意見，乙○○於97年11月3日具
      狀為系爭反對陳述，執行法院乃於97年11月18日函知被上
      訴人於文到後10日提出對乙○○提起訴訟之證明。被上訴
      人自認於97年11月26日收受執行法院上開限期陳報起訴函
      件，乃於97年12月5日向原審提起本件訴訟，並於97年12
      月9日向執行法院陳報已對上訴人提起分配表異議之訴等
      情，業據調閱系爭執行事件卷宗核對無訛。因此，被上訴
      人自收受執行法院限期起訴函件，至其向執行法院陳報起
      訴之日止，已逾10日期間，至為明確。
    但查，承上所述，執行法院未於作成系爭更正分配表後
      ，另行指定分配期日，其程序尚有瑕疵，故執行法院於97
      年11月18日函知被上訴人於文到後10日提出對乙○○提起
      訴訟之證明，被上訴人雖未於10日內為起訴證明，亦不能
      視為撤回系爭聲明異議。詳言之，倘債權人於強制執行程
      序對於分配表聲明異議，其他債權人或債務人於分配期日
      未到場，執行法院未依聲明異議更正分配表，而將聲明異
      議狀送達其他債權人及債務人，其他債權人或債務人就聲
      明異議為反對陳述者，聲明異議人對反對陳述之其他債權
      人或債務人提起分配表異議之訴，固應類推適用強制執行
      法第41條第4項規定，亦即聲明異議人對其他債權人或債
      務人提起異議之訴之十日期間，應自受執行法院通知有反
      對陳述之日起算，而非自分配期日起算（參見上之說明
      ）。然執行法院於作成系爭更正分配表後，並未指定分配
      期日，是聲明異議人提起分配表異議之訴之期間，即無從
      起算，故本件分配表異議之訴要無強制執行法第41條第4
      項規定之類推適用，甚為明顯。
    然而，被上訴人業依執行法院之通知而提起本件分配表異
      議之訴，且係針對執行法院作成之系爭更正分配表而為，
      於本件訴訟確定後，執行法院即應依確定判決實行分配。
      準此，基於訴訟經濟考量之法律理由，應類推適用強制執
      行法第41條第1項本文規定，認本件分配表異議之訴之起
      訴為合法，至堪確定。
  ３、被上訴人得提起本件訴訟，故原列爭點「倘被上訴人不得
      提起分配表異議之訴，是否合併提起其餘之訴為不合法？
      」部分，已無論列之必要。
      按確認法律關係之訴，非原告有即受確認判決之法律上利
      益者，不得提起之。民事訴訟法第247條第1項前段定有明
      文。查被上訴人係甲○○之債權人，而上訴人間是否有債
      權債務關係存在，就被上訴人而言，有法律上之利害關係
      ，故被上訴人起訴請求確認乙○○對甲○○之不當得利債
      權新臺幣113萬3884元不存在，有確認之利益，應無疑問
      。況被上訴人提起本件分配表異議之訴，係屬合法，業詳
      如上１、２所示，故上訴人合併提起其餘之訴，自無不合
      法之情形，當可確定。
（二）乙○○不得以系爭調解書為執行名義，主張對甲○○有不
      當得利債權113萬3884元，而於系爭執行事件參與分配，
      系爭更正分配表關於乙○○分配部分，應予剔除。
  １、關於系爭房地之價金給付，應受系爭確定判決理由之拘束
      ，其時間點應為92年12月23日。
    按學說上所謂之爭點效，係指法院於確定判決理由中，對
      訴訟標的以外當事人所主張或抗辯之重要爭點，本於兩造
      辯論之結果所為之判斷結果，除有顯然違背法令，或當事
      人提出新訴訟資料足以推翻原判斷之情形外，於同一當事
      人間，就與該重要爭點有關之他訴訟，不得再為相反之主
      張，法院亦不得作相異之判斷而言，其乃源於訴訟上之誠
      信原則及當事人公平之訴訟法理而來。是爭點效之適用，
      除確定判決之理由判斷具備「於同一當事人間」、「非顯
      然違背法令」及「當事人未提出新訴訟資料足以推翻原判
      斷」等條件外，必須該重要爭點，在前訴訟程序已列為足
      以影響判決結果之主要爭點，經兩造各為充分之舉證，一
      如訴訟標的極盡其攻擊、防禦之能事，並使當事人適當而
      完全之辯論，由法院為實質上之審理判斷，前後兩訴之標
      的利益大致相同者，則應由當事人就該事實之最終判斷，
      對與該重要爭點有關之他訴訟負結果責任，以符民事訴訟
      上之誠信原則。
    經查，系爭確定判決主文載明：甲○○應給付被上訴人
      1034萬1880元，及自80年4月18日起至清償日止，按年息5
      ％計算之利息；乙○○應將系爭房地所有權移轉登記予甲
      ○○；系爭確定判決於95年11月9日確定等節，為乙○○
      與被上訴人所不爭執（見上四之（三）所示，並經調閱系
      爭確定判決審理全卷核對無誤，自堪認為實在。
    次查，本院92上911判決係認定：乙○○係65年9月20日出
      生，是於系爭房地簽訂買賣契約時，乙○○僅25歲多，且
      於91年方自碩士班畢業，則其尚未就業，無固定之工作收
      入，灼然可見。上訴人雖提出不動產擔保借款約定書、撥
      款申請書等為證，但系爭房地既登記為乙○○名義，應以
      其名義辦理貸款，並轉入其帳戶內，乃理所當然，並為眾
      所周知，不足以認為系爭房地為乙○○所購買。且除銀行
      之貸款資金外，係以富通公司或第三人之票據支付價金，
      縱使上訴人辯稱乙○○業經返還各該票款，但乙○○對其
      資金來源，並未舉證證明，是縱乙○○之銀行帳戶內確有
      存款，亦不足以證明為其所有。蓋父母以其子女之名義開
      立帳戶者，比比皆是，亦為眾所周知。是乙○○之銀行往
      來明細，不足以證明系爭房地之買賣價金，為乙○○所支
      付，至為明顯等節（見本院92上911判決第8頁至第9頁，
      下稱系爭前案理由）。據此，於系爭確定判決程序中，就
      系爭房地之買賣價金給付之重要爭點，系爭前案理由判斷
      係由甲○○支付，而非乙○○支付，應可確定。
    復查，本院92上911判決係本於兩造充分舉證、辯論之結
      果，而就系爭房地之買賣價金給付之重要爭點為判斷，並
      無顯然違背法令之情形，此由系爭前案理由部分經最高法
      院94臺上1362判決認於法洵無違誤（見最高法院94臺上13
      62判決第3頁所示），即可明悉。而上訴人復未提出新訴
      訟資料足以推翻系爭前案理由之判斷，則揆諸上之說明
      ，兩造就此爭點，自不得再為相反之主張，要屬彰彰明甚
      。
    惟按，判決理由拘束力之時點，應以事實審言詞辯論終結
      時為準。查最高法院94臺上1362判決就上訴人不服本院92
      上911判決部分，駁回其上訴，而就被上訴人不服本院92
      上911判決部分廢棄發回本院；嗣本院94上更(一)95判決係
      就乙○○應將系爭房地所有權移轉登記予甲○○部分為判
      決等節，業經調閱最高法院94臺上1362卷宗、本院94上更
      (一)95卷宗核對無訛。準此以觀，系爭前案理由之基準時點
      ，應為本院92上911判決之言詞辯論終結期日（92年12月
      23日，見該卷第104頁），而非本院94上更(一)95判決之言
      詞辯論終結期日（95年1月10日，見該卷第75頁），至為
      明確。蓋系爭前案理由之事實審言詞辯論終結期日，應為
      本院92上911事件之92年12月23日，而本院94上更(一)95事
      件雖亦為事實審，但未就系爭前案理由為言詞辯論，自不
      能以本院94上更(一)95判決之言詞辯論終結期日為準。
  ２、關於系爭房地自92年12月24日起至95年10月31日止之銀行
      貸款本息，上訴人未舉證證明為乙○○所支付。
    按當事人主張有利於己之事實者，就其事實有舉證之責任
      。但法律別有規定，或依其情形顯失公平者，不在此限。
      民事訴訟法第277條定有明文。
    查系爭房地原登記為乙○○名義，故乙○○名義辦理貸款
      ，其貸款因而轉入乙○○帳戶，並由乙○○之銀行帳戶繳
      納貸款本息，乃一般經驗事實，自無疑義。然揆諸上之
      法條意旨，上訴人就繳納系爭房地貸款本息之資金來源，
      仍應舉證證明係乙○○之收入，合先指明。
    再查，上訴人於原審提出之被證8至被證10（附於原審卷
      第125頁至第141頁），均為系爭確定判決之系爭前案理由
      基準時點（92年12月23日）前之資料，參諸上１之認定，
      應受系爭前案理由判斷之拘束，且被證8至被證10均不能
      證明繳納系爭房地貸款本息之資金來源，係為乙○○之收
      入，堪予認定。
    另查，上訴人雖於原審提出被證11、被證12即0000000000
      0000帳戶房屋貸款繳款明細查詢表（附於原審卷第142頁
      至第144頁，下稱系爭7359帳戶），但無從證明系爭房地
      貸款繳納資金確係乙○○之收入。至上訴人於原審提出之
      000-000-0000000-0帳號帳戶之列印資料（附於原審卷第
      145頁至第152頁，下稱系爭36499帳戶），交易日期均在
      97 年2月18日以後，與乙○○自92年12月24日起至95年10
      月31日止有無支付系爭房地貸款並無關聯，均不得據以認
      定乙○○之收入為支付系爭房地貸款之資金來源，甚為明
      顯。
    上訴人於本院再辯以：伊於永豐銀行獲取之薪資，分別撥
      入彰化銀行吉成分行00000000000-000號帳戶（下稱系爭
      13100帳戶）及永豐銀行東台北分行000-000-0000000-0號
      帳戶（下稱系爭3428帳戶），再轉入系爭36499帳戶，以
      清償系爭房地之貸款本息云云。
    惟查，上訴人僅提出系爭13100帳戶於91年1月17日至92年
      5月2日、及95年10月14日至96年1月15日之存摺影本（見
      本院卷第55頁至第56頁），難窺系爭13100帳戶交易明細
      全貌，已難以之認定系爭13100帳戶均為乙○○之收入。
      而系爭3428帳戶部分，上訴人亦僅提出95年2月27日起至
      95年5月5日、及95年9月15日至95年12月18日之存摺影本
      （附於本院卷第58頁至第59頁，其餘部分與本件無涉），
      亦不能以之認定系爭3428帳戶均為乙○○之收入。
    尤有甚者，上訴人辯稱：於95年4月6日由系爭3428帳戶轉
      入系爭36499帳戶100萬元，以支付系爭房地之貸款本息云
      云（見本院卷第35頁至第36頁）。然系爭36499帳戶於95
      年4月6日即分5筆合計80萬元轉入定存（見本院卷第62頁
      ）；上訴人另辯稱：95年10月11日由系爭3428帳戶轉入系
      爭36499帳戶60萬元，以支付系爭房地貸款本息云云（見
      本院卷第36頁）。但於同月14日，系爭36499帳戶即有5筆
      合計70萬元轉入定存（見本院卷第64頁）；上訴人再辯稱
      ：於95年11月16日由系爭13100帳戶轉入系爭36499帳戶20
      0萬元為支付系爭房地貸款本息云云（見本院卷第36頁）
      。惟系爭36499帳戶於同日即分12筆共180萬元摺轉定存（
      見本院卷第64頁至第65頁）。由是以觀，上訴人辯稱：係
      以系爭13100帳戶及系爭3428帳戶之薪資收入，轉入系爭
      36499帳戶，以清償系爭房地之貸款本息云云，要非實在
      ，至堪認定。
    準此以察，關於系爭房地自92年12月24日起至95年10月31
      日止之銀行貸款，上訴人未舉證證明係為乙○○之收入所
      支付，洵堪認定。
  ３、系爭調解書應屬上訴人間通謀虛偽意思表示所為，而為無
      效。
    經查，甲○○與乙○○於95年11月16日，向中和市調委會
      聲請調解，同意就本院94年度上更(一)字第95號判決：乙○
      ○應將系爭房地所有權移轉登記予甲○○。因乙○○自91
      年3月25日起至95年10月31日，由永豐銀行貸款所繳納本
      金81萬5697元正，利息31萬8187元正，由甲○○返還，致
      生糾紛，其等達成調解：「對造人（即甲○○）願給付新
      臺幣113萬3884元正予聲請人（即乙○○），作為本案之
      和解金。」乙○○嗣於96年6月11日持系爭調解書為執行
      名義，聲明對於甲○○之財產參與分配等節，固為乙○○
      與被上訴人所不爭執（見上四之（二）所述），並經調閱
      系爭執行事件卷宗核對無誤，堪認屬實。
    惟按，表意人與相對人通謀而為虛偽意思表示者，其意思
      表示無效。民法第87條第1項本文規定甚明。承上１、２
      所述，關於系爭房地之價金給付，應受系爭確定判決理由
      之拘束，即於92年12月23日以前，關於系爭房地價金給付
      及銀行貸款本息之支付，均為甲○○所為，而非乙○○支
      付；且系爭房地自92年12月24日起至95年10月31日止之銀
      行貸款本息，上訴人亦未舉證證明係乙○○之收入所支付
      。職此可見，乙○○對甲○○應無不當得利請求權存在，
      實堪認定。
    從而，上訴人竟於95年11月16日，在中和調委會就不存在
      之113萬3884元不當得利債權成立調解，並作成系爭調解
      書，顯係通謀而為之虛偽意思表示，揆諸上條文規定，
      核屬當然無效。
  ４、至「系爭調解書達成之合意，是否係詐害被上訴人之行為
      ，而得撤銷之？」部分，係關於被上訴人備位之訴之爭點
      。然被上訴人先位之訴為有理由，自無就此爭點贅予論述
      之必要，附此指明。
七、綜上所述，被上訴人之先位之訴部分，係提起確認之訴，請
    求確認乙○○對於甲○○不當得利債權113萬3884元部分不
    存在；並提起分配表異議之訴，請求判決系爭更正分配表所
    載分配予乙○○之表1 次序7執行費8391元、次序13普通債
    權19萬375元，表2 次序3執行費680元、次序6普通債權2萬
    3949元，應予剔除，均為有理由。至上訴人所辯各點，均無
    可取。從而，被上訴人之上開先位聲明部分，均應予准許。
    至被上訴人提起之備位之訴部分，即無論列之必要。是則，
    原審判決如被上訴人先位聲明所示，部分理由雖有未當，仍
    應予維持。上訴意旨指摘原判決不當，求予廢棄改判，為無
    理由，應予駁回。至原判決主文第一項關於「確認被告乙○
    ○對於被告甲○○之不當得利債權壹佰壹拾萬仟捌佰捌
    拾肆元不存在部分」部分，文字略有不當，應更正為「確認
    被告乙○○對於被告甲○○之不當得利債權壹佰壹拾萬
    仟捌佰捌拾肆元部分不存在」，併此指明。
八、本件事證已臻明確，至於未論述之爭點；兩造其餘之攻擊或
    防禦方法；未經援用之證據，經本院斟酌後，認為均不足以
    影響本判決之結果，自無一一詳予論駁之必要，併此敘明。
九、據上論結，本件上訴為無理由，依民事訴訟法第449條、第
    78條、第85條第1項本文、第463條、第385條第1項前段，判
    決如主文。
中    華    民    國    99    年     5    月    11    日
                  民事第五庭
                        審判長法  官  李錦美
                              法  官  黃雯惠
                              法  官  鍾任賜
正本係照原本作成。
不得上訴。
中    華    民    國    99    年     5    月    11    日
                              書記官  吳金來

司法院資訊處製作；財團法人民間司法改革基金會備份。
